臺灣高等法院民事判決
                                    107年度上易字第287號
上  訴  人  張  涵  

            李政議  
            李祥申  
共      同
訴訟代理人  余席文律師
被  上訴人  陳芷筠  

            葉協豐  

上  一  人                  
訴訟代理人  邱錦添律師                      

上列當事人間請求修復漏水等事件，上訴人對於中華民國107年1
月31日臺灣士林地方法院105年度訴字第1175號第一審判決提起
上訴，並為訴之追加，本院於109年10月28日言詞辯論終結，判
決如下：
    主  文
上訴駁回。
被上訴人葉協豐應給付上訴人張涵新臺幣壹萬貳仟壹佰叁拾元，
及自民國一○九年八月十九日起至清償日止，按年息百分之五計
算之利息。
被上訴人陳芷筠應依「建築物漏水鑑定暨房屋點交技術協進會」
鑑定報告之「鑑定分析及結果⒈」、「建議事項⒈」及附件二之
修復費用表（客廳浴室），將門牌號碼「新北市○○區○○路○段○○○
巷○○弄○○號十四樓房屋」客廳浴室之防水層拆除至結構體重新施
作及防水層無誤後重新鋪設磁磚。
其餘追加之訴駁回。
第一審（除確定部分外）、第二審（含追加之訴）訴訟費用，由
被上訴人葉協豐負擔百分之一；餘由上訴人張涵、李政議、李祥
申依序負擔百分之九十七、百分之一、百分之一。
    事實及理由
壹、程序方面：
一、按第二審訴之變更或追加，非經他造同意不得為之，但請求
    之基礎事實同一及擴張、減縮應受判決事項之聲明者者，不
    在此限，民事訴訟法第446條第1項、第255條第1項第2款、
    第3款定有明文。本件上訴人張涵、李政議、李祥申（下合
    稱上訴人）主張張涵於民國103 年9月15日，以總價新臺幣
    （下同）1250萬元，向被上訴人葉協豐購買門牌號碼新北市
    ○○區○○路0 段000 巷00弄00號13樓房屋（下稱系爭房屋）及
    坐落基地，雙方簽訂日期為104 年12月20日之不動產買賣契
    約（下稱系爭契約），伊等均同住於該屋，被上訴人陳芷筠
    為其上14樓房屋（下稱14樓房屋）所有權人，伊等於104 年
    12月底發現系爭房屋之客廳浴室、主臥室有漏水情形，客廳
    浴室之漏水為陳芷筠之14樓房屋所造成，葉協豐並於105年1
    月17日簽立協議（下稱系爭協議），承諾負責修繕客廳浴室
    漏水狀況，另主臥室之漏水情形為葉協豐交付具瑕疵之系爭
    房屋，依民法第184 條第1 項前段、第195 條第1 項規定，
    請求陳芷筠㈠給付張涵70萬元3925元（項目、金額如附表一
    「起訴金額」欄）及自起訴狀繕本送達翌日起算之法定遲延
    利息，㈡給付上訴人各5萬元（非財產上損害）及自起訴狀繕
    本送達翌日起算之法定遲延利息；另依民法第359 條、第36
    0 條、第227 條之規定及系爭協議約定，請求葉協豐㈠給付
    張涵70萬元3925元（項目、金額如附表一「起訴金額」欄）
    及自起訴狀繕本送達翌日起算之法定遲延利息，㈡給付張涵1
    6萬元及自起訴狀繕本送達翌日起算之法定遲延利息，上開7
    0萬元3925元給付（客廳浴室部分），如任一被上訴人為給
    付，另一人於給付範圍免給付責任。嗣上訴人提起一部上訴
    （如附表ㄧ「上訴範圍」欄所示），於本院審理期間，因兩
    造聲請就前開漏水原因等事項，分別向「建築物漏水鑑定暨
    房屋點交技術協進會」（下稱協進會）、「臺北市建築師公
    會」（下稱建築師公會）進行鑑定，復對陳芷筠追加依民法
    第191條、第213條第1項、第3項、第767條第1項中段、公寓
    大廈管理條例第10條第1項、第12條但書規定，對葉協豐追
    加依民法第179條、第227條之1規定，為同一聲明之請求（
    請求葉協豐給付張涵16萬元利息部分，減縮自107年5月7日
    民事陳報狀送達翌日起算之法定遲延利息），並擴張其聲明
    ，請求㈠被上訴人應再各給付張涵6萬3800元，其中2300元自
    107年5月30日、另6萬1500元自108年11月27日起算法定遲延
    利息，如任一被上訴人為前開給付，另一人於給付範圍免給
    付責任，㈡陳芷筠應依協進會報告之「鑑定分析及結果⒈」
    、「建議事項⒈」及附件二之修復費用表（客廳浴室），將
    14樓房屋修復至不漏水狀態，㈢葉協豐應再給付張涵8萬5329
    元及自109年8月19日起算之法定遲延利息（見本院卷㈢第378
    至379頁）。前開追加請求權與本訴間，均係本於系爭房屋
    之漏水而為主張，其請求基礎事實同一，另為減縮、擴張聲
    明，亦與前開規定相符，皆應准許。　　
二、陳芷筠經合法通知未於言詞辯論期日到場，核無民事訴訟法
    第386條所列各款情形，爰依上訴人之聲請，由其一造辯論
    而為判決。　　　　
貳、實體方面：　　
一、上訴人主張：張涵於103 年9月15日向葉協豐購買系爭房屋
    ，雙方簽訂日期為104 年12月20日之系爭契約，於105 年2 
    月5 日登記為所有權人，陳芷筠則於104 年7 月21日登記為
    14樓房屋之所有權人，詎於104 年12月底發現系爭房屋之客
    廳浴室天花板有漏水情形，經通知後，葉協豐亦於105 年1 
    月17日簽具系爭協議，並交付20萬元擔保金，承諾負責修繕
    客廳浴室漏水狀況，客廳浴室之漏水為陳芷筠之14樓房屋所
    造成，葉協豐則以系爭協議承諾負責修繕，嗣經建商代表即
    訴外人呂理國進行抓漏防水及泥作工程後，確認系爭房屋給
    水管破裂乃客廳浴室漏水原因，所受損害包括：⒈客廳浴室
    天花板修復費用1 萬元，⒉客廳浴室結構補強費用5萬5000 
    元（於本院就⒈⒉部分，已合併為請求客廳浴室修復費用6萬5
    000元，見本院卷㈢第380頁），⒊冷暖乾燥機毀損8925 元，⒋
    相當於租金之損害2300 元，⒌房屋交易價值減損63萬元（項
    目、金額如附表一「起訴金額」欄合計70萬6225 元），被
    上訴人應就其中之70萬3925 元，負不真正連帶賠償責任。
    再系爭房屋為張涵與配偶李政議、子李祥申共同居住，因系
    爭房屋客廳浴室漏水，亦受有精神上痛苦，復依民法第195 
    條第1 項規定，請求陳芷筠賠償上訴人各5 萬元精神慰撫金
    。另系爭房屋主臥室亦有漏水情形，葉協豐應負損害賠償責
    任，張涵得請求葉協豐賠償主臥室修繕費用16萬元之損害等
    語。爰依民法第184 條第1 項前段、第195 條第1 項（陳芷
    筠）及同法第227 條、第359 條、第360 條、第227 條規定
    與系爭協議約定（葉協豐），求為命㈠被上訴人應各給付張
    涵70萬3925元，及均自起訴狀繕本送達翌日起至清償日止，
    按年息5％計算之利息；上開給付，如任一被上訴人為給付，
    另一人於給付範圍免給付責任；㈡陳芷筠應給付上訴人非財
    產上損害各5萬元，及均自起訴狀繕本送達翌日起至清償日
    止，按年息5％計算之利息；㈢葉協豐應給付張涵16萬元，及
    自起訴狀繕本送達翌日起至清償日止，按年息5％計算之利息
    。張芷筠另提起反訴，請求上訴人連帶給付20萬元，及均自
    反訴狀繕本送達翌日起至清償日止，按年息5％計算之利息。
    原審就本訴、反訴部分各為上訴人、陳芷筠敗訴之判決（本
    訴部分，認葉協豐應給付張涵客廳浴室修復費用1萬元，惟
    經葉協豐以擔保金抵銷後，張涵已無可請求之金額）。上訴
    人不服，提起一部上訴（未據張涵、陳芷筠上訴部分，非本
    院審理範圍，下不贅述）。並上訴聲明：㈠原判決關於駁回
    上訴人後開第2至4項之訴部分，及該部分假執行之聲請暨訴
    訟費用之負擔，均廢棄；㈡被上訴人應各給付張涵54萬3925
    元（含客廳浴室修復費用6萬5000元、冷暖乾燥機毀損8925 
    元、房屋交易價值減損47萬元），及均自起訴狀繕本送達翌
    日起至清償日止，按年息5％計算之利息；上開給付，如任一
    被上訴人為給付，另一人於給付範圍免給付責任；㈢陳芷筠
    應給付上訴人各5萬元，及均自起訴狀繕本送達翌日起至清
    償日止，按年息5％計算之利息；㈣葉協豐應給付張涵16萬元
    ，及自107年5月7日民事陳報狀送達翌日即107年5月11日起
    至清償日止，按年息5％計算之利息。於本院經送請協進會、
    建築師公會進行鑑定，另對陳芷筠追加依民法第191條、第2
    13條第1項、第3項、第767條第1項中段、公寓大廈管理條例
    第10條第1項、第12條但書規定，對葉協豐追加依民法第179
    條、第227條之1規定，為同一聲明之請求，並主張就客廳浴
    室、主臥室之漏水部分，另分別受有6萬1500元、8萬5329元
    之損害，且受有相當於租金之損害2300元，其中就客廳浴室
    漏水6萬1500元、相當於租金2300元之損害，應由被上訴人
    負不真正連帶責任，就主臥室漏水8萬5329元之損害，應由
    葉協豐負賠償之責，陳芷筠且應依協進會報告將14樓房屋修
    復至不漏水狀態。追加之訴聲明：㈠被上訴人應再各給付張
    涵6萬3800元，其中2300元自107年5月30日、另6萬1500元自
    108年11月27日起，均至清償日止，按年息5％計算之利息；
    上開給付，如任一被上訴人為給付，另一人於給付範圍免給
    付責任；㈡陳芷筠應依協進會報告之「鑑定分析及結果⒈」
    、「建議事項⒈」及附件二之修復費用表（客廳浴室），將
    14樓房屋修復至不漏水狀態；㈢葉協豐應再給付張涵8萬5329
    元，及自109年8月19日起至清償日止，按年息5％計算之利息
    。
二、被上訴人則以：
　㈠陳芷筠部分：未於言詞辯論期日到庭，據其前所提書狀及到
    庭所為陳述略以：系爭房屋客廳浴室漏水係建物構造中之給
    水管接縫、施工不良所致，並非伊14樓房屋有何使用不當，
    伊無須負侵權行為損害賠償責任；伊自上訴人告知系爭房屋
    漏水後，即善盡修繕義務，原承造建商亦已承擔結構體保固
    責任及全部修繕費用，不應再請求伊賠償；另張涵請求賠償
    冷暖乾燥機毀損、修復費用、房屋交易價值減損等，均無所
    憑，且系爭房屋客廳浴室仍可使用，張涵請求相當於租金之
    損害，亦屬無據；又本件漏水情形一經發現即開始進行修繕
    ，上訴人並無飽受漏水之苦，自不得請求精神慰撫金等語。
　㈡葉協豐部分：伊與張涵簽立系爭契約時，張涵即知悉本件漏
    水瑕疵，依民法第355 條第1 項規定，伊毋庸負瑕疵擔保責
    任，且兩造已簽訂系爭協議，約定以20萬元為該客廳浴室漏
    水瑕疵擔保之上限，並須於105年7月31日前修繕，始得以之
    給付，張涵復於105 年2 月26日與伊簽立「結案稅費及簽署
    」文件，拋棄瑕疵擔保請求權，是張涵不得再請求伊負賠償
    責任。又本件承造建商有保固責任，系爭房屋客廳浴室之漏
    水瑕疵，應由建商負責；另系爭房屋主臥室牆角之白華為正
    常現象，並無漏水情形，張涵亦未舉證證明確受有其主張之
    各項損害。系爭房屋為新建之大樓，亦無公寓大廈管理條例
    第10條第1項、第12條但書規定之適用；況伊已交付張涵20
    萬元擔保金，若認張涵對伊之請求為有理由，則主張以該擔
    保金與張涵請求金額互為抵銷等語，資為抗辯。 　
　㈢均答辯聲明：上訴及追加之訴均駁回。
三、查，李祥申於103 年9 月15日與葉協豐簽立房屋租賃契約，
    向葉協豐承租系爭房屋，上訴人自103 年10月1 日起，即共
    同居住於系爭房屋迄今；張涵與葉協豐簽訂日期為104 年12
    月20日之系爭契約，以總價1250萬元，向葉協豐購買系爭房
    屋，於105 年2 月5 日登記為所有權人；陳芷筠於104 年7 
    月21日以買賣為原因，登記為14樓房屋之所有權人，陳芷筠
    自104 年8 月間起居住於14樓房屋內迄今；上訴人於104 年
    12月底發現系爭房屋客廳浴室有漏水之情事，張涵乃與葉協
    豐於105 年1 月17日簽立系爭協議，並由葉協豐交付20萬元
    擔保金予張涵之事實，為兩造所不爭執（見原審卷㈡第347頁
    ），並有系爭契約、系爭協議、房屋租賃契約可據（見原審
    卷㈠第88至93、118頁、原審卷㈡第270 至277 頁），堪信為
    真實。
四、系爭房屋之客廳浴室及主臥室是否有漏水之情形？若有，造
    成漏水原因為何？　　
　㈠本件於起訴前及原審審理時，兩造均未自行及合意委託鑑定單位進行鑑定；就系爭房屋客廳浴室及主臥室是否有漏水及其原因各情，兩造於本院無法合意鑑定單位，上訴人聲請囑請協進會進行鑑定（見本院卷㈡第291頁），葉協豐於協進會函覆鑑定報告後，另聲請向建築師公會進行鑑定（見本院卷㈢第25頁），協進會、建築師公會之鑑定時程、事項及結論如下：
　⒈上訴人聲請囑託協進會進行鑑定，鑑定事項為：「 ⑴系爭建
    物之客廳浴室及主臥室是否有漏水之情形？若是，造成漏水
    原因及時間（何時至何時）為何？⑵系爭建物之客廳浴室及
    主臥室如有漏水情形，則進行各項修繕所需之費用及時間分
    別為何？並請就因漏水造成房價減損若干進行鑑定?」（見
    本院卷㈡第359至360頁）；經協進會於108年3月5日函覆鑑定
    報告（下稱協進會鑑定報告，見本院卷㈡第367頁），其就漏
    水原因之鑑定結果略為：「客廳浴廁間潮濕為14樓防水層損
    壞」、「主臥室潮濕壁癌為13樓角瑀層損壞（與14樓無關）
    」等語（見外放之協進會鑑定報告第5頁之「鑑定分析及結
    果」）。
　⒉葉協豐於協進會函覆鑑定報告後，另聲請向建築師公會進行
    鑑定，鑑定事項為：「⑴系爭建物之客廳浴室及主臥室目前
    及是否曾有漏水之情形？若是，造成漏水之原因、時間（何
    時至何時）為何及責任歸屬為何方？ ⑵系爭建物之客廳浴室
    天花板及主臥室，若目前及曾有漏水情形，則進行修繕所需
    之費用及時間為何？是否有造成房價減損之可能？若有，以
    105年5月23日為準，造成市場交易價值或房屋耗損之金額各
    為若干？」（見本院卷㈢第29至30頁）；經建築師公會於108
    年10月28日以108（十七）鑑字第2701號函覆鑑定報告（下
    稱建築師鑑定報告，見本院卷㈢第77頁），其就漏水情形、
    時間及其原因之鑑定結果略為：「系爭房屋之客廳浴室及主
    臥室目前均有漏水情形」、「客廳浴室漏水之原因應為14樓
    客廳浴室之地板排水管滲漏（包含防水層未接合落水管）或
    防水層失效所造成，客廳浴室之漏水時間約為104年9月。主
    臥室兩側牆面漏水（白華）原因分別為陽台柱牆內給水管滲
    漏與主臥衛浴防水層失效所致，主臥室之漏水時間約在105
    年5月」、「客廳浴室漏水之責任歸屬：若漏水原因為14樓
    防水層失效，可歸責於14樓屋主，若漏水原因為14樓樓地板
    內之排水管滲漏，則可屬13樓原屋主及14樓屋主共同負擔（
    買賣合約漏水保固5年）；主臥室漏水之責任歸屬：可歸責
    於13樓屋主。但由於以上為延續性漏水，未完全修復至今，
    房屋使用人無故意毀損或不當使用之情形，建商仍應負起相
    關修繕責任」等語（見外放之建築師公會鑑定報告第10至11
    頁之「鑑定結果」）。
　⒊上訴人於建築師公會函覆鑑定報告後，復聲請囑託協進會、
    建築師公會為補充鑑定（見本院卷㈢第197至198、257頁），
    經協進會於109年7月20日以科技鑑字第109072001號函為書
    面補充（下稱109年協進會函文，見本院卷㈢第259至277頁）
    ，其結果略為：「（系爭房屋客廳浴室平頂漏水，為何排除
    14樓客廳浴室之地板排水管滲漏（包含防水層微接合落水管
    ）之漏水原因?）於第1次鑑定為107年12月6日所進行14樓蓄
    水測試則可得知。因蓄水中如水管與水泥接合處若有漏水現
    象，其水管周邊則會有潮濕漏水現象，故排除水管與水泥接
    合處漏水…。在蓄水期間，結構性防水濕度明顯直接增加，
    故判定漏水與結構體防水有直接關聯性」、「（鑑定報告所
    指『主臥室潮濕壁癌為13樓角瑀層損壞與防水施工有關』，是
    否係指主臥室之滲漏水現象，為建商起造時建材品質、泥作
    或水電廠商等類施作時之瑕疵?）107年12月6日冷熱水管壓
    力檢測，並無任何施壓現象，則表示漏水與給水管無關。該
    日查驗內容，與防水角瑀有直接關係。防水層有使用年限，
    建商應提供廠商施工材料及施工說明之保固年限」、「主臥
    室之『陽台柱牆內滲漏水』、『主臥室潮濕壁癌』、『衛浴之浴
    缸下方處潮濕積水』為建商起造時建材品質、泥作或水電廠
    商等類施作時之瑕疵?）若住戶無整修或變更設計，則與原
    有防水層有直接關係，陽台柱牆內滲漏水與給水管無任何關
    係…。陽台柱牆內滲漏水原因為層接縫之角瑀防水所產生問
    題…。主臥室潮濕壁癌成因與上開相符…。衛浴之浴缸下方處
    潮濕積水本次勘驗並無發現。並於109年6月11日查驗，漏水
    原因非建材，泥作或水電廠商等類施作時之瑕疵，確定為防
    水效果所導致漏水原因」等語（見本院卷㈢第260至261頁之
    補充事項說明「項次1至3」）。另因上訴人未繳費鑑定，建
    築師公會未為補充鑑定（見本院卷㈢第257頁），上訴人嗣捨
    棄聲請建築師公會為補充鑑定（見本院卷㈢第293頁）。
　㈡依前開協進會、建築師公會就漏水原因之鑑定結果，皆認系
    爭房屋之客廳浴室及主臥室均有漏水之情形，其漏水原因如
    下：
　⒈就客廳浴室之漏水原因，協進會認係「14樓防水層損壞」所
    造成（見外放之協進會鑑定報告第5頁）；建築師公會認「
    若漏水原因為14樓防水層失效，可歸責於14樓屋主，若漏水
    原因為14樓樓地板內之排水管滲漏，則可屬13樓原屋主及14
    樓屋主共同負擔」（見外放之建築師公會鑑定報告第11頁）
    。嗣上訴人聲請囑託協進會、建築師公會再為補充鑑定，建
    築師公會未為補充鑑定（如前述），而經協進會為補充鑑定
    之結果，109年協進會函文略以：「排除14樓客廳浴室之地
    板排水管滲漏（包含防水層微接合落水管）…。在蓄水期間
    ，結構性防水濕度明顯直接增加，故判定漏水與（14樓房屋
    ）結構體防水有直接關聯性」等語（見本院卷㈢第260頁之補
    充事項說明「項次1」）；應可認系爭房屋客廳浴室之漏水
    原因為14樓防水層損壞、失效所造成。
　⒉就主臥室之漏水原因，協進會認係「主臥室潮濕壁癌為13樓
    角瑀層損壞（與14樓無關）」（見外放之協進會鑑定報告第
    5頁）；建築師公會亦認「為陽台柱牆內給水管滲漏與主臥
    衛浴防水層失效所致，主臥室漏水之責任歸屬：可歸責於13
    樓屋主」（見外放之建築師公會鑑定報告第11頁）；應可認
    系爭房屋主臥室之漏水原因，為系爭房屋防水層失效所造成
    ，與14樓房屋無關。
　㈢又就修復費用、房價減損等之認定及其金額部分，上訴人、
    被上訴人分別主張採用「協進會」、「建築師公會」之鑑定
    結果（見本院卷㈢第341頁），二者對系爭房屋漏水原因之鑑
    定結果大致相符（如前述），至就修復費用、房價減損等之
    認定及金額部分，雖有不同，然觀諸協進會之修復費用係採
    行臺灣省建築師公會之損害修復標準估價（見外放之協進會
    鑑定報告第5、22至31頁），顯然各建築師公會之損害修復
    標準，應為一般鑑定單位所採行，且依建築師公會鑑定報告
    記載之鑑定方式，亦較為具體明確（見外放之建築師公會鑑
    定報告第28頁），參以其鑑定時間在後，應更符合現狀，本
    院因認就修復費用、房價減損等之金額及認定部分，採行建
    築師公會之鑑定結果，較為適當（詳後述）。　　　
五、上訴人就陳芷筠部分，依民法第184 條第1 項前段、第195 
    條第1 項、第191條、第213條第1項、第3項、第767條第1項
    中段及公寓大廈管理條例第10條第1項、第12條但書規定，
    就葉協豐部分，依民法第179條、第359 條、第360 條、第2
    27 條、第227條之1之規定及系爭協議約定，請求賠償損害
    ，是否有據?
　㈠按所有人對於妨害其所有權者，得請求除去之。因故意或過
    失，不法侵害他人之權利者，負損害賠償責任。負損害賠償
    責任者，除法律另有規定或契約另有訂定外，應回復他方損
    害發生前之原狀。第一項情形，債權人得請求支付回復原狀
    所必要之費用，以代回復原狀。民法第767條第1項中段、第
    184條第1項前段及第213條第1項、第3項定有明文。承前所
    述，系爭房屋客廳浴室之漏水原因為「14樓防水層損壞」所
    造成；而客廳浴室之漏水時間約為104年9月（見外放之建築
    師公會鑑定報告第11頁），陳芷筠於104 年7 月21日以買賣
    為原因，登記為14樓房屋之所有權人，自104 年8 月間起居
    住該屋迄今（如前述），是其辯稱系爭房屋客廳浴室漏水係
    建物構造中之給水管接縫、施工不良所致，並非伊14樓房屋
    有何使用不當，伊無須負侵權行為損害賠償責任云云，尚不
    可取；則張涵依民法第184條第1項前段及第213條第1項、第
    3項之規定，請求陳芷筠（14樓房屋所有權人），就系爭房
    屋客廳浴室之漏水，負損害賠償責任，即屬正當。又觀諸系
    爭協議之內容，葉協豐與張涵已達成協議，謝協豐同意就系
    爭房屋客廳浴室漏水狀況負責修繕，並由張涵於交屋時保留
    20萬元作為擔保金，若仍發生滲漏水問題，就全以擔保金支
    付等情（見原審卷㈠第118頁），葉協豐亦自陳系爭協議之意
    旨，只要是客廳浴室之滲漏水情形，葉協豐就同意修理，並
    按照實際支出金額扣除擔保金等語（見本院卷㈢第380頁），
    是系爭房屋客廳浴室之漏水，雖為14樓防水層損壞、失效所
    造成，然葉協豐既允以負責修繕，是張涵另依系爭協議之約
    定，請求葉協豐就客廳浴室漏水負損害賠償責任，亦屬正當
    。再者，所謂不真正連帶債務，係指數債務人以單一目的，
    本於各別之發生原因負其債務，因其中一債務之履行，他債
    務亦同歸消滅者而言（最高法院95年度台上字第2259號判決
    意旨參照）；查張涵對於陳芷筠、葉協豐係分別基於侵權行
    為及系爭協議，請求其等就客廳浴室漏水負賠償責任，其二
    人係基於前開各別原因成立不真正連帶債務，張涵主張於任
    一人給付後，另一人在其給付範圍內，應同免給付責任，自
    屬正當。　
　㈡次按買賣因物有瑕疵，而出賣人應負擔保之責者，買受人得
    解除其契約或請求減少其價金，但依情形，解除契約顯失公
    平者，買受人僅得請求減少價金；又買賣之物，缺少出賣人
     所保證之品質者，買受人得不解除契約或請求減少價金， 
     而請求不履行之損害賠償；出賣人故意不告知物之瑕疵者 
    亦同；民法第359條、第360條分別定有明文。而出賣人就其
    交付之買賣標的物有應負擔保責任之瑕疵，其瑕疵係於契約
    成立後發生，且因可歸責於出賣人之事由所致者，出賣人除
    負物之瑕疵擔保責任外，同時構成不完全給付之債務不履行
    責任。所謂不完全給付，包含債務人之給付未依債務本旨，
    其給付有瑕疵致減少其價值或效用，而侵害債權人對原本給
    付所具有之利益。查，主臥室兩側牆面漏水（白華）原因，
    分別為陽台柱牆內給水管滲漏與主臥衛浴防水層失效所致，
    主臥室之漏水時間約在105年5月（見外放之建築師公會鑑定
    報告第11頁），有如前陳；又系爭契約第4條第5款已約定「
    乙方（葉協豐）就買賣標的依法對甲方（張涵）負有瑕疵擔
    保責任」等語（見原審卷㈠第91頁），且系爭房屋主臥室之
    上開漏水瑕疵，為陽台柱牆內給水管滲漏與主臥衛浴防水層
    失效所致，顯已足以影響系爭房屋之價值、效用及居住品質
    ，故張涵主張葉協豐交付之系爭房屋有未具備契約預定效用
    之瑕疵存在，依民法第359條、第360條規定，請求其就主臥
    室漏水負瑕疵擔保之責，自屬正當。
　㈢葉協豐雖辯稱張涵於簽立系爭契約時，即知悉本件漏水瑕疵
    ，依民法第355 條第1 項規定，伊毋庸負瑕疵擔保責任，且
    兩造已簽訂系爭協議，約定以20萬元為該客廳浴室漏水瑕疵
    擔保之上限，並須於105年7月31日前修繕，始得以之給付，
    張涵復於105 年2 月26日與伊簽立「結案稅費及簽署」文件
    ，拋棄瑕疵擔保請求權，且本件承造建商有保固責任，系爭
    房屋客廳浴室之漏水瑕疵，應由建商負責，是張涵不得再請
    求伊負賠償責任云云。惟查，就系爭房屋客廳浴室漏水部分
    ，張涵、葉協豐於系爭契約「其他約定事項」已約定「交屋
    後客廳浴室漏水保固5年」等語（見原審卷㈠第92頁），表明
    葉協豐願負交屋後客廳浴室漏水保固5年之責，又依系爭協
    議之內容，謝協豐復同意就系爭房屋客廳浴室漏水狀況負責
    修繕（見原審卷㈠第118頁），並無任何「約定以20萬元為該
    客廳浴室漏水瑕疵擔保之上限，並須於105年7月31日前修繕
    ，始得以之給付」之約定，葉協豐亦自陳系爭協議之意旨，
    只要是客廳浴室之滲漏水情形，即同意修理（見本院卷㈢第3
    80頁），足見葉協豐已同意就系爭房屋客廳浴室漏水負修繕
    之責。又就系爭房屋主臥室漏水部分，其漏水時間約在105
    年5月（見外放之建築師公會鑑定報告第11頁），有如前陳
    ，則於105 年1 月17日系爭協議簽訂時，系爭房屋主臥室尚
    未發生漏水情形，自無從於系爭協議就此部分為約定，不得
    據此即謂葉協豐無須就主臥室漏水負賠償之責。另依張涵與
    葉協豐於105 年2 月26日簽立之「結案稅費及簽署」內容以
    觀（見原審卷㈡第330頁），僅係雙方於確認完成買賣交易及
    交屋後所簽署，難認張涵有何拋棄瑕疵擔保請求權之意，亦
    無從據此免除葉協豐之瑕疵擔保責任。至系爭房屋之承造建
    商縱負有保固責任，亦僅為張涵是否擇向建商為請求之問題
    ，仍與被上訴人應負之賠償責任無涉。故葉協豐前開抗辯，
    亦不可採。
　㈣綜上，張涵依民法第184條第1項前段、第213條第1項、第3項
    之規定，主張陳芷筠應就系爭房屋客廳浴室漏水負賠償責任
    ；另依同法第359條、第360條之規定及系爭協議之約定，主
    張葉協豐應 就系爭房屋客廳浴室、主臥室之漏水負賠償責
    任，及被上訴人就系爭房屋客廳浴室漏水部分，並負不真正
    連帶債務責任，核屬有據。張涵對被上訴人之前開請求，既
    屬有據，則本院就張涵另依民法第179條、第227 條、第227
    條之1及公寓大廈管理條例第10條第1項、第12條但書規定，
    對被上訴人為同一聲明請求部分，即無再予審究之必要。　
    　
六、上訴人得請求被上訴人賠償之項目及金額為何（如附表所示
    ）?
　㈠客廳浴室漏水及結構補強費用（已合併為請求客廳浴室修復
    費用，見本院卷㈢第380頁）：
　⒈本院認此部分之修復費用，採行建築師公會之鑑定結果（如
    前述），則依建築師公會之「進行修繕所需費用-詳細表項
    次壹」所示，係將14樓房屋修復以免13樓客廳浴室漏水，並
    修復13樓客廳浴室天花板，是就13樓浴室天花板及14樓冷熱
    給水管更新為明管之費用，固合計為11萬8021元（項目、金
    額詳見外放之建築師公會鑑定報告第28頁項次壹「1至9」）
    ，惟觀諸其中項次壹ㄧ「6」其金額5400元，為系爭房屋浴室
    天花板之修復費用，其餘「1至5」、「7至9」則為14樓房屋
    之冷熱給水管更新為明管費用，此部分既屬修復14樓房屋,
    避免再發生滲漏之費用，並非用以修復系爭房屋之客廳浴室
    ，其修復費用自應予扣除（至張涵請求陳芷筠依協進會報告
    之「鑑定分析及結果⒈」、「建議事項⒈」及附件二之修復
    費用表（客廳浴室），將14樓房屋修復至不漏水狀態，詳後
    述之）。
　⒉又系爭房屋客廳浴室之漏水，為14樓防水層損壞、失效所造
    成，陳芷筠應就此負損害賠償責任，葉協豐依系爭協議之約
    定亦允以負責修繕，被上訴人應就此部分負不真正連帶責任
    ，既如前述；則張涵請求被上訴人各給付客廳浴室漏水修復
    費用5400元，及均自起訴狀繕本送達翌日即陳芷筠自105年6
    月2日（見原審卷㈠第169頁）、葉協豐自105年6月4日（見原
    審卷㈠第171頁）起算法定遲延利息（上訴），被上訴人任一
    人為給付時，另一人於其給付金額範圍內同免給付責任，即
    屬有據。
　㈡主臥室修復費用：　
　⒈本院認此部分之修復費用，亦採行建築師公會之鑑定結果（
    如前述），則依建築師公會之所需費用詳細表所示，此部分
    費用包括白華修繕費用5萬0050元、靠衛浴白華修繕費用15
    萬6680元，合計為20萬6730元（5萬0050元＋15萬6680元＝20
    萬6730元，項目、金額詳見外放之建築師公會鑑定報告第28
    頁項次貳）。　
　⒉又系爭房屋主臥室之漏水，為系爭房屋防水層失效所造成，
    與14樓房屋無關，葉協豐就主臥室漏水應負瑕疵擔保之責，
    既如前述；則張涵請求葉協豐給付主臥室漏水修復費用20萬
    6730元，及其中16萬元自107年5月7日民事陳報狀送達翌日
    即107年5月11日（見本院卷㈠第281頁）起算法定遲延利息（
    上訴），其餘4萬6730元自109年8月19日（謝協豐無意見，
    見本院卷第㈢第338頁）起算法定遲延利息（追加），亦屬有
    據。　　
　㈢冷暖乾燥機毀損、相當於租金之損害、房屋交易價值減損：
　⒈按當事人主張有利於己之事實者，就其事實有舉證之責任，
    民事訴訟法277條定有明文。又損害賠償，除法律另有規定
    或契約另有訂定外，應以填補債權人所受損害及所失利益為
　　限；依通常情形，或依已定之計劃、設備或其他特別情事，
　　可得預期之利益，視為所失利益，民法第216條亦有明文。
　⒉張涵雖提出冷暖氣機網路資料、照片為據（見原審卷㈠第158
    、385頁），主張其受有冷暖乾燥機毀損8925元之損害云云
    。惟觀諸前開照片其上註記之文字，亦載有「不知是否還能
    使用，曾要求建商是否能更換，但建商拒絕，不做回應」等
    語，顯然無法確定冷暖乾燥機是否已有毀損，且證人即建商
    代表呂理國於原審亦到庭證述略以：系爭房屋之獨立浴室冷
    暖乾燥機，是伊在拆天花板時一起拆掉的，伊拆的時候沒有
    壞，那時還可以用，這台冷暖乾燥機並沒有泡過水等語（見
    原審卷㈡第125 頁），張涵復未舉證證明確有此部分之損失
    （見本院卷㈢第311頁），故其請求冷暖乾燥機毀損費用8925
    元，即非正當。
　⒊張涵雖再請求相當於租金之損害2300元云云；惟建築師公會
    固認客廳浴廁、主臥室之修復工期為14日（見外放之建築師
    公會鑑定報告第9、11頁），然上訴人自陳此部分修復面積
    約1坪（見本院卷㈢第354頁），面積不大，衡情施工期間應
    無在外承租房屋之必要，張涵就此亦未舉證證明，故其請求
    相當於租金之損害2300元，仍非正當。
　⒋張涵雖又主張其受有房屋交易價值減少47萬元之損害云云；
    然參以建築師公會就客廳浴室、主臥室之漏水乙情，係略以
    ：「大多數建物漏水瑕疵，通常技術上是可以有效修復的，
    只是修復費用高低差別而已。倘若短時間之漏水，其對於建
    物之結構安全影響是很有限的，此與海砂屋、輻射屋等不可
    復原之情況大不相同，漏水如經修繕根治，仍可維持房屋原
    有價值」、「系爭房屋漏水現象，無論客廳浴及主臥室，尚
    不至於對建築結構體造成影響，也不會造成房屋耗損」、「
    在正常情形下，並不會造成房價減損，除非當在未經修復即
    出售或修繕後又經常性復發之情形下，才有可能造成房價減
    損」、「依上述分析結果，本鑑定標的物之漏水情況經研判
    ，在正常情形下並不會造成市場交易價值減損或房屋耗損」
    等語（見建築師公會鑑定報告第9至10、11至12頁），堪認
    系爭房屋漏水現象，無論客廳浴室及主臥室，因不至對建築
    結構體造成影響，亦不會造成房屋耗損，並不會造成房價減
    損；故張涵請求房屋交易價值減損之部分，亦非正當。至協
    進會預以系爭房屋將來之漏水為據，所認定之房屋交易價值
    減損（見協進會鑑定報告第18至19頁），因無從確定系爭房
    屋將來是否漏水及該漏水原因確為被上訴人所造成，自不可
    採用。又上訴人雖聲請再就房屋交易價值減損部分為鑑定，
    然被上訴人不表同意（見本院卷㈢第313頁），且此部分既經
    協進會、建築師公會先後進行鑑定，俱如前述，則上訴人一
    再重複聲請鑑定，並指定由特定之估價師事務所為之（見本
    院卷㈢第313頁），核無必要。　　
  ㈣依協進會報告之「鑑定分析及結果⒈」、「建議事項⒈」及
    附件二之修復費用表（客廳浴室），將14樓房屋修復至不漏
    水狀態：　　
　⒈按所有人對於無權占有或侵奪其所有物者，得請求返還之；
    對於妨害其所有權者，得請求除去之；有妨害其所有權之虞
    者，得請求防止之；民法第767條第1項定有明文。
　⒉查，系爭房屋客廳浴室之漏水原因為14樓房屋客廳浴室防水
    層損壞、失效所造成，有如前述，則14樓房屋客廳浴室之滲
    漏水狀態即已妨害張涵使用其所有之系爭房屋，張涵請求陳
    芷筠修復其14樓房屋客廳浴室，防止繼續漏水至系爭房屋，
    即屬有據。又關於如何修復14樓房屋漏水之方法及費用，觀
    諸協進會報告之「鑑定分析及結果⒈」、「建議事項⒈」及
    附件二之修復費用表（客廳浴室），其修復方式係將14樓房
    屋客廳浴室之防水層拆除至結構體重新施作及防水層無誤後
    重新鋪設磁磚【下稱系爭修繕方法，見外放外放之協進會鑑
    定報告第5頁之「鑑定分析及結果」、「建議事項⒈」、第
    16頁之附件二修復費用表（客廳浴室）】，即有就14樓房屋
    內客廳浴室防水層損壞、失效而為修復，是張涵主張依系爭
    修繕方法，將14樓房屋客廳浴室之防水層拆除至結構體重新
    施作及防水層無誤後重新鋪設磁磚，即屬正當。至張涵固另
    請求將14樓房屋修復至不漏水狀態；惟按給付判決，須命給
    付之範圍具體明確，俾作為強制執行之執行名義時，該判決
    內容能依債務本旨獲得實現，倘聲明請求之給付未具體明確
    ，將使日後不能執行，即非合法。則張涵除主張按系爭修繕
    方法修繕外，尚請求需修繕「至不漏水狀態」，但此部分請
    求給付內容不明確，無從執行。復經本院闡明，張涵乃未表
    明除系爭修繕方法外，尚有其他具體可資執行之方式（見本
    院卷㈢第311頁），依上說明，張涵請求需將14樓房屋修復「
    至不漏水狀態」，尚不可採。　　
　㈤非財產上損害：
　　按不法侵害他人之身體、健康、名譽、自由、信用、隱私、
    貞操，或不法侵害其他人格法益而情節重大者，被害人雖非
    財產上之損害，亦得請求賠償相當之金額，民法第195條第1
    項規定前段固定有明文。上訴人雖主張其等因客廳浴室漏水
    ，受有精神上痛苦，請求陳芷筠賠償其等非財產上損害各5 
    萬元云云。然查，張涵於買受系爭房屋時，客廳浴室即有漏
    水之狀況，張涵明知上情，乃與葉協豐於105 年1 月17日簽
    立系爭協議，已如前述；且系爭房屋客廳浴室之漏水原因為
    14樓客廳浴室防水層損壞、失效所造成，足見系爭房屋客廳
    浴室漏水，並非陳芷筠惡意為之，客觀上縱對於上訴人生活
    造成干擾及不便，仍難認陳芷筠有侵害其等人格法益已達情
    節重大之情。此外，上訴人就其等主張所受精神上痛苦，與
    客廳浴室漏水有因果關係存在乙情，未再能舉證證明；故上
    訴人請求陳芷筠賠償非財產上損害各5 萬元，亦非正當。 
　㈥綜上，張涵得請求系爭房屋客廳浴室、主臥室漏水之修復費
    用，分別為5400元（被上訴人）、20萬6730元（葉協豐）；
    就系爭房屋客廳浴室漏水修復費用部分，被上訴人並負不真
    正連帶責任；張涵另得請求陳芷筠依系爭修繕方法，將14樓
    房屋之防水層拆除至結構體重新施作及防水層無誤後重新鋪
    設磁磚。至上訴人其餘請求之項目、金額，則屬無據。　　
　㈦又張涵得請求葉協豐給付系爭房屋客廳浴室漏水修復費用540
    0元、主臥室漏水修復費用20萬6730元（上訴16萬元＋追加4
    萬6730元＝20萬6730元），合計21萬2130元（5400元＋20萬67
    30元＝21萬2130元），固如前述，然葉協豐與張涵簽訂系爭
    協議時，業已交付張涵20萬元擔保金，為張涵所不爭執（見
    本院卷第㈢第313頁），系爭協議約明於系爭房屋客廳浴室漏
    水時，即以此擔保金支付（見原審卷㈠第118頁），則被上訴
    人就系爭房屋客廳浴室漏水雖負有不真正連帶賠償責任，惟
    葉協豐已同意以該擔保金（20萬元）支付系爭房屋客廳浴室
    漏水修復費用（5400元），已生該部分清償之效力，張涵就
    系爭房屋客廳浴室漏水修復費用5400元，自不得再向被上訴
    人為請求。另葉協豐復主張以擔保金抵銷前開修復費用（見
    本院卷第㈢第341頁），則其以擔保金清償支付系爭房屋客廳
    浴室漏水修復費用5400元後，就所餘擔保金19萬4600元（20
    萬元－5400元＝19萬4600元），與主臥室漏水修復費用之給付
    種類均為金錢債權，且皆已屆清償期，又無其他不適合抵銷
    之情狀，葉協豐主張以該擔保金（餘19萬4600元）抵銷主臥
    室漏水修復費用其中之16萬元（上訴），餘3萬4600元再抵
    銷4萬6730元（追加），即非無憑；則張涵尚得請求葉協豐
    給付主臥室漏水修復費用為1萬2130元【（19萬4600元－上訴
    16萬元＝3萬4600元；4萬6730元（追加）－3萬4600元＝1萬213
    0元（追加）】。　　
　㈧準此，張涵得請求葉協豐給付主臥室漏水修復費用1萬2130元
    ，及自107年5月7日民事陳報狀送達翌日即107年5月11日（
    見本院卷㈠第281頁）起算法定遲延利息。又張涵請求陳芷筠
    依系爭修繕方法，將14樓房屋客廳浴室之防水層拆除至結構
    體重新施作及防水層無誤後重新鋪設磁磚，亦屬有據。至張
    涵所為逾前開範圍之請求，並非正當，不應准許。 　
七、從而，張涵依民法第184 條第1 項前段、第195 條第1 項（
    陳芷筠）及同法第227 條、第359 條、第360 條、第227 條
    規定與系爭協議約定（葉協豐），請求㈠被上訴人應各給付
    張涵54萬3925元（含客廳浴室修復費用6萬5000元、冷暖乾
    燥機毀損8925 元、房屋交易價值減損47萬元），及均自起
    訴狀繕本送達翌日起至清償日止，按年息5％計算之利息；上
    開給付，如任一被上訴人為給付，另一人於給付範圍免給付
    責任；㈡陳芷筠應給付上訴人各5萬元，及均自起訴狀繕本送
    達翌日起至清償日止，按年息5％計算之利息；㈢葉協豐應給
    付張涵16萬元，及自107年5月7日民事陳報狀送達翌日即107
    年5月11日起至清償日止，按年息5％計算之利息，均非正當
    ，不應准許。原審為上訴人敗訴之判決，並無不合。上訴論
    旨指摘原判決不當，求予廢棄改判，為無理由，應駁回其上
    訴。又張涵於本院依民法第359條、第360條、第767條第1項
    之規定，追加請求㈠葉協豐給付主臥室漏水修復費用1萬2130
    元，及自109年8月19日（見本院卷㈢第378至379頁）起至清
    償日止，按年息5％計算之利息，㈡陳芷筠依系爭修繕方法，
    將14樓房屋客廳浴室之防水層拆除至結構體重新施作及防水
    層無誤後重新鋪設磁磚，則屬正當，應予准許；至逾前開部
    分之追加請求，為無理由，應予駁回。
八、本件事證已臻明確，兩造其餘之攻擊或防禦方法及所提出之
    證據，經本院斟酌後，認為均不足以影響本判決之結果，爰
    不逐一論列，附此敘明。
九、據上論結，本件上訴人之上訴，為無理由；張涵追加之訴，
    為一部有理由、一部無理由，依民事訴訟法第450條、第449
    條第1項、第79條、第78條、第85條第1項但書、第463條、
    第385條第1項前段，判決如主文。　
中　　華　　民　　國　　109 　年　　11　　月　　11　　日
              民事第十四庭  
                  審判長法  官  蔡和憲    
　　　　　　　　　　　  法  官  湯千慧 
                        法  官  邱靜琪 
正本係照原本作成。
不得上訴。
中　　華　　民　　國　　109 　年　　11　　月　　11　　日

                        書記官  張淨卿

附表：　　　
一、「張涵」請求「張芷筠、葉協豐」給付之項目及金額：
    （金額：新臺幣；時間：民國）
項目 起訴金額 原審准駁 上訴範圍 追加 本院認定 客廳浴室天花板修復費用 1萬元 1萬元 1萬元 6萬1500元 上訴： 0元； 追加： 0元。 客廳浴室結構 補強費用 5萬5000元 0元 5萬5000元  與上項目合併 冷暖乾燥機 毀損損害 8925元 0元 8925元      × 相當於租金之損害 2300元 0元  2300元     × 房屋交易 價值減損 63萬元 0元 47萬元 (一部上訴)      ×  合計 70萬6225元， 僅就其中70萬3925元為請求 1萬元，惟該債權因葉協豐行使抵銷權而消滅 54萬3925元 6萬3800元    0元 
備註：
   1.上訴部分（54萬3925元）均係請求自起訴狀繕本送達翌日
     （陳芷筠為105年6月2日、葉協豐為105年6月4日）起算法
     定遲延利息。   
　 2.相當於租金之損害2300元，係請求自107年5月30日起算法
     定遲延利息（追加）。
   3.客廳浴室漏水修復費用6萬1500元，係請求自108年11月27 
      日起算法定遲延利息(追加）。
   4.上訴人就客廳浴室天花板修復費用、客廳浴室結構補強費
　   用，於本院已合併為請求客廳浴室修復費用（見本院卷㈢
　   第380頁）。　
　
二、「張涵」另請求「張芷筠」給付之項目及金額：
  ㈠應依系爭修繕方法將14樓房屋修復至不漏水狀態（追加）。
  ㈡本院認定：陳芷筠依系爭修繕方法，將14樓房屋客廳浴室之
    防水層拆除至結構體重新施作及防水層無誤後重新鋪設磁磚
    。　　
　　
三、「張涵」另請求「葉協豐」給付之項目及金額：
  ㈠主臥室修繕費用16萬元及自107年5月7日民事陳報狀送達翌  
    日即107年5月11日起算之法定遲延利息（上訴）。
  ㈡主臥室修繕費用8萬5329元及自109年8月19日起算之法定遲  
    延利息（追加）。
　㈢本院認定：張涵得請求葉協豐給付主臥室漏水修復費用1萬  
    2130元，及自109年8月19日起算法定遲延利息。　
　
四、「張涵、李政議、李祥申」請求「張芷筠」給付之項目及  
    金額：
  ㈠陳芷筠應給付張涵、李政議、李祥申非財產上損害各5萬元  
    及自起訴狀繕本送達翌日起算之法定遲延利息（上訴）。　
  ㈡本院認定：無理由。